最高法院刑事判決　　　　　　九十六年度台上字第五二一二號
上　訴　人　甲○○（原名林志堹）
上列上訴人因違反期貨交易法案件，不服臺灣高等法院臺南分院
中華民國九十五年七月二十六日第二審更審判決（九十五年度重
上更(二)字第一七四號，起訴案號：臺灣嘉義地方法院檢察署八十
八年度偵字第二九三一號），提起上訴，本院判決如下：
    主  文
原判決撤銷，發回臺灣高等法院臺南分院。
    理  由
本件原判決撤銷第一審科刑之判決，改判依想像競合犯關係，從
一重論處上訴人甲○○（原名林志堹）共同未經許可違反非期貨
商不得經營期貨交易業務之規定罪刑（處有期徒刑六月）；固非
無見。
惟查：一、原判決事實認定上訴人於民國八十七年十二月二十三
日開設「恆訊行」，僱用許瑞麒、郭百偉（另案由臺灣高等法院
高雄分院審理），又於八十八年一月間開設「恆豐行」，僱用黃
光耀（經原審判刑確定），均未經主管機關許可，招攬不特定客
戶投資「外幣保證金交易」，分別由許瑞麒等人傳授買賣外幣技
巧，媒介指導客戶與澳門「謝氏投資集團有限公司」（下稱「謝
氏公司」）簽訂買賣外匯保證金合約，仲介客戶買賣日圓、英鎊
、瑞士法朗、歐元、澳幣、加幣等外幣保證金交易業務，其方式
係客戶至「謝氏公司」指定之銀行開戶繳交保證金至少美金一萬
元或二萬元，即可利用上開二行提供之電腦資訊設備向「謝氏公
司」下單買賣外幣，每次交易以口計算，當日平倉每口保證金美
金一千元，隔夜平倉每口保證金美金二千元，客戶及「謝氏公司
」則依約給付佣金予「恆訊行」、「恆豐行」等情；於理由欄二
、(四)及三、說明：「……『恆豐行』、『恆訊行』確有仲介客戶
向『謝氏公司』買賣外匯之事實……『恆豐行』、『恆訊行』引
介客戶與『謝氏公司』從事上開外匯買賣行為……應屬上開『外
幣保證金交易』，堪認被告係從事仲介『外幣保證金交易』之行
為無訛。而外幣保證金交易係期貨交易法第三條第四款所定槓桿
保證金交易，有前財政部證券暨期貨管理委員會（下稱證期會）
八十六年十月六日台財證（５）字第五六五六０號函可稽……
被告未經許可經營之『恆訊行』、『恆豐行』既有傳授買賣外幣
技巧、提供電腦資訊設備、作外匯行情與盤勢分析，供客戶自行
下單交易之行為，自亦該當於經營期貨顧問事業」、「核被告違
反期貨交易法第五十六條第一項非期貨商不得經營期貨交易業務
之規定及未經許可經營期貨顧問業及未經許可擅自經營槓桿交易
商，其一行為觸犯期貨交易法第一百十二條第三、四、五款之規
定，為想像競合犯，應從一情節較重之期貨交易法第一百十二條
第三款規定處斷」（原判決正本第九頁至第十頁）。但依卷內資
料，上開證期會函於說明欄二、載稱：「任何人除依期貨交易法
第三條第二項規定豁免者外，非經本會核准而經營期貨交易法第
三條第一項之期貨交易業務，依該法第一百十二條第三款、第四
款規定處罰，而『仲介』行為視本會未來對期貨仲介業之規範內
容而定……本會對期貨仲介行為未規範前，期貨仲介屬期貨商之
業務，而非經本會核准經營期貨業務者，核屬違反期貨交易法第
五十六條第一項之規定，應依同法第一百十二條第三款規定處罰
」（偵查卷第二十八頁至第二十九頁）。是由上開證期會函示觀
之，經營或仲介外幣保證金交易等行為，於證期會對期貨仲介行
為未為規範前，非經證期會核准經營期貨業務者，即屬違反期貨
交易法第五十六條第一項之規定，應依同法第一百十二條第三款
規定處罰；然「經營期貨信託事業、期貨經理事業、期貨顧問事
業或其他期貨服務事業，須經主管機關之許可，並發給許可證，
始得營業」，期貨交易法第八十二條第一項亦定有明文，違反者
，應依同法第一百十二條第五款規定處罰。證期會為健全期貨交
易市場，於八十六年十月二十八日依期貨交易法第八十二條第三
項規定發布「證券商經營期貨交易輔助業務管理規則」（嗣先後
於八十九年十月十六日、九十一年十二月十六日、九十五年三月
二十二日修正），其中第三條規定：「期貨交易輔助人係接受期
貨商之委任，從事下列業務：一、招攬期貨交易人從事期貨交易
。二、代理期貨商接受期貨交易人開戶。三、接受期貨交易人期
貨交易之委託單並交付期貨商執行。證券商申請經營前項業務，
以本會核准之期貨業務為限」；依原判決事實之認定，上訴人係
招攬、仲介客戶向「謝氏公司」為「外幣保證金交易」之行為；
倘屬非虛，則於上開管理規則施行後，上訴人所為似符合其第三
條之有關期貨交易輔助人業務範圍之規定，能否謂上訴人係居於
期貨商之地位，為經營期貨業務及「外幣保證金交易」業務？其
所為是否該當期貨交易法第一百十二條第三款及第四款之罪？殊
堪研求。又原判決事實認定上訴人係招攬、仲介客戶向「謝氏公
司」為「外幣保證金交易」之行為，但於理由欄二、(二)說明：「
證人即在恆訊行擔任專員職務之童維中，在調查站調查時證稱：
『就我所知，恆訊行是謝氏外匯投資有限公司為了在臺灣發展業
務而設的行號。』、『在外推展業務時，因為恆訊行係謝氏外匯
投資有限公司轉投資，我們均以謝氏公司高雄分公司名義在外行
銷業務，也就是謝氏外匯投資有限公司高雄分公司就是恆訊行』
、『我在恆訊行擔任高級專員工作，並以謝氏外匯投資有限公司
高雄分公司名義對外推銷業務，主要業務係招攬客戶與謝氏外匯
投資有限公司簽立外匯買賣合約及提供相關資訊服務』、『是的
，我們恆訊行平日所經營的就是外匯保證金交易業務』」（原判
決正本第六頁至第七頁）。上開理由欄所引之供述如果非虛，上
訴人似係與「謝氏公司」共同經營「外幣保證金交易」業務，與
原判決事實認定「招攬」、「仲介」，似有不符，實情如何？此
部分之事實不明，本院無從為適用法律當否之判斷，原判決自非
適法。二、依刑法第三十八條第一項第二款及第三項規定，除有
特別規定者外，供犯罪所用或供犯罪預備之物，以屬於犯人者為
限，始得沒收之。期貨交易法並無沒收之特別規定，故有關沒收
仍應適用上開刑法之規定。原判決於事實欄僅分別記載：「扣得
附表（指原判決附表）乙所示之物品」（原判決正本第二頁），
並未認定該等物品為上訴人所有，其沒收之諭知，失所依據。又
原判決事實另記載「扣得甲○○所有供犯罪所用之如附表甲所示
之物品」（原判決正本第三頁），但於理由欄則說明：「扣案如
附表甲編號二五所示營利事業登記證一份，因與本件犯罪無直接
關聯性，另編號二六、二七所示之物品，係證人葉建中所有，爰
均不予宣告沒收」（原判決正本第十一頁），其事實記載與理由
說明已有不符，均有違誤。綜上，應認原判決仍有撤銷發回之原
因。原判決其他有裁判上一罪關係部分，基於審判不可分原則，
應一併發回。
據上論結，應依刑事訴訟法第三百九十七條、第四百零一條，判
決如主文。
中　　華　　民　　國　九十六　年　　九　　月  二十八  日
                      最高法院刑事第十一庭
                          審判長法官  林　永　茂
                                法官  洪　文　章
                                法官  蘇　振　堂
                                法官  蕭　仰　歸
                                法官  何　菁　莪
      本件正本證明與原本無異
                                      書  記  官
中　　華　　民　　國　九十六　年　　十　　月  　四　  日
                                                     m
